最高法院刑事判決　　　　　　　　　　　　　　　九十三年度台上字第二四二四號
　　上 訴 人　台灣高等法院台南分院檢察署檢察官
　　上 訴 人
　　即 被 告　乙○○
　　選　　任
　　辯 護 人　吳昆浦律師
　　被　　告　甲○○
右上訴人等因被告等違反貪污治罪條例案件，不服台灣高等法院台南分院中華民國九
十二年二月十一日第二審更審判決（九十一年度上更(一)字第一三三號，起訴案號：台
灣雲林地方法院檢察署八十七年度偵字第一六○○、一六○一、一九五○號），提起
上訴，本院判決如左：
    主  文
原判決撤銷，發回台灣高等法院台南分院。
    理  由
本件原審經審理結果，認為上訴人即被告乙○○圖利犯行明確，因而撤銷第一審關於
乙○○部分科刑之判決，改判論處乙○○連續依據法令從事公務之人員，對於主管之
事務，直接圖私人不法之利益罪刑。另以檢察官公訴意旨略稱：被告甲○○係雲林縣
台西鄉鄉長，乃依據法令從事公務之人員，緣台西鄉公所於民國八十五年十、十一月
間，辦理如原判決附表編號一至十所示十村巷道排水工程招標，甲○○與該鄉公所秘
書室總務乙○○為能從中牟利，即共同基於概括犯意，由甲○○於事前與土木包工業
者顏呈旭在台西鄉公所後面廟前廣場商談，指定由未具投標資格之顏呈旭得標承作，
並指示負責工程發包之乙○○配合辦理，且於事前透過乙○○將十件工程之底價每件
約新台幣（下同）五十萬元洩漏予顏呈旭得知，至於如何借牌辦理假比價，則由顏呈
旭自行決定。上開工程共分三次辦理招標程序，均由顏呈旭借得參與比價之營造廠商
公司章、負責人章及營業執照等資料後，將各該營造廠商之名稱告知甲○○，並由甲
○○透過乙○○將每件工程實際核定之底價告知顏呈旭，再由甲○○依顏呈旭之計畫
指示乙○○分別郵寄標函予各該營造廠商，或直接交由顏呈旭攜回，以辦理假比價，
其中編號一至五之工程，於八十五年十月二十八日招標，由顏呈旭所借用之稻田營造
有限公司、富詳營造有限公司名義，依序與各該核定底價相差二千元、二千元、二千
元、三千元、二千元之金額得標，編號六、七之工程，於八十五年十一月九日招標，
由顏呈旭所借用之巨筑營造有限公司（下稱巨筑營造）名義，依序與各該核定底價相
差二千元、三千元之金額得標，編號八至十之工程，於八十五年十一月二十二日招標
，由顏呈旭所借用之巨筑營造、勝大營造有限公司名義，依序與各該核定底價相差三
千元、四千元、三千元之金額得標，致台西鄉公所陷於錯誤，分別與顏呈旭所借用得
標之上開營造公司簽約。而當八十五年十月二十八日編號一至五等五項工程開標後，
甲○○即透過乙○○在台西鄉公所內，向顏呈旭告稱上開五項工程已由其承作，另五
項工程亦已指定由其承作，總共需給付工程回扣款五十萬元等語，顏呈旭應允，即於
翌（二十九）日，將上開五項工程其所自行籌措之未得標廠商押標金三十萬元，連同
其父顏振明交其使用之土庫鎮農會帳戶中，提領二十五萬元，於同年月三十日，在台
西鄉公所內，將該五十萬元回扣款交予乙○○，以轉交甲○○。八十六年十月五日，
乙○○又向顏呈旭表示，甲○○需款二十萬元，顏呈旭亦應允，另交付二十萬元予乙
○○，由其轉交甲○○收受。因認甲○○涉犯修正前貪污治罪條例第四條第一項第三
款、第六條第一項第四款、刑法第一百三十二條第一項、第三百三十九條第一項、公
平交易法第十四條、第三十五條罪嫌。惟經審理結果，認為不能證明甲○○犯罪，因
而撤銷第一審該部分科刑之判決，改判為甲○○無罪諭知。固均非無見。
惟查：(一)、原判決於理由內係以依顏呈旭之日記帳冊記載，其在本件工程發包前與甲
○○並無任何往來，顏某當時所熟識者為乙○○，而非甲○○，因認顏呈旭有否可能
跳過熟識之乙○○，直接與甲○○接觸，進而由甲○○下達指示由顏某承包工程，不
無疑問，而為有利於甲○○之認定及認乙○○未有與甲○○共犯情事（見原判決第八
、二十四頁）。然觀諸扣案顏呈旭之日記帳冊所載，其內容均係關於顏某平日金錢借
貸收支往來之細目（見一六○○號偵卷第十一至二十一頁），非其交友狀況之紀錄，
似不足以藉此窺其平日交際往來之全貌。原判決徒以顏呈旭之日記帳冊內無與甲○○
之金錢往來紀錄，遽認彼二人無任何往來，此項自由判斷職權之運用未免與經驗及論
理法則有悖，自非適法。況顏呈旭於法務部調查局雲林縣調查站（下稱雲林調查站）
調查時並不否認與甲○○認識，且稱其等經常在鄉公所碰面，其於偵查中亦坦認八十
五年初即認識甲○○，而證人丁群峰於雲林調查站復證稱顏呈旭經常至鄉公所找鄉長
甲○○及乙○○等語（見一六○○號偵卷第一六三頁背面、一六○一號偵卷第五十二
頁）。是原判決於乙○○之論罪理由及甲○○無罪之論斷理由謂依上開日記帳冊記載
，顏呈旭於本件工程發包前與甲○○無任何往來云云，要與上開卷證並不相符，而有
證據上理由矛盾之違法。(二)、原判決於理由內先係依顏呈旭之日記帳冊記載，認其在
本件工程發包前與甲○○並無任何往來，遂質疑顏呈旭有否可能跳過乙○○，直接與
甲○○接觸，進而由甲○○下達指示由顏某承包工程。嗣又謂甲○○身為鄉長，就原
判決附表所示工程本有指定三家以上廠商進行比價之權利，其選定何家廠商，屬其裁
量範圍，顏呈旭亦可向甲○○推薦優良廠商參與比價，若無造成一方獨占壟斷意思，
縱因此而為有利於顏呈旭之選定，因屬甲○○在法律授權範圍內之行為，即難以之推
定不法等語（見原判決第八、二十四、二十五頁）。則其先為甲○○與顏呈旭並無任
何往來，二人無直接接觸可能之論斷，嗣又謂顏呈旭可向甲○○推薦優良廠商參與比
價，茍無獨占壟斷，縱為有利於顏某之選定，亦非不法。此項理由之論斷即不無前後
矛盾之違誤可指。(三)、原判決理由係以顏呈旭因乙○○負責招標如原判決附表所示十
件工程之假比價圖利行為，而得以借用他人名義承攬該工程，嗣並依約完工如數領取
工程款，其每件工程所獲得之不法利益為十萬元，業據顏呈旭於雲林調查站調查時供
明，因認乙○○使顏某圖得之不法利益計為一百萬元。然據顏呈旭於第一審調查時則
稱伊十件工程的利潤為五十萬元左右等語（見一審卷(一)第一一八頁背面、第一一九頁
）。此與其先前於雲林調查站調查時所供大相逕庭，究以何者為可採？實情如何？與
乙○○之利益有重大關係，自應予以究明。原審對此並未詳加調查，復未於判決內說
明其取捨論斷之理由，尚嫌調查職責未盡及理由不備。(四)原判決於理由內係以顏呈旭
於八十七年四月十三日在雲林調查站應詢之錄影帶，經第一審勘驗結果，當天十時四
十八分左右，有談及要送治平專案情事；同日十時四十九分以遞紙條方式，有利誘顏
呈旭供述之嫌疑；同日十五時五分未見顏呈旭詳覽筆錄內容即簽名；及影像不清晰、
錄音效果不佳，詢問時雜音多，具體內容聽不清楚等情，原審再次勘驗該錄影帶，其
中「談及要送治平專案情事」部分，經證實係顏呈旭擔憂被打，調查員乃陳稱可將打
人者送治平專案，其餘則與第一審勘驗結果相同，因認雲林調查站對顏呈旭所為上開
詢問有使之陷於錯誤而為自白之嫌，且該錄影內容不清晰，無法深入探究事實，遂將
顏呈旭於雲林調查站所為不利甲○○之供詞，予以摒棄不採。然據第一審勘驗該錄影
帶之筆錄所載，所謂以「紙條」利誘顏某供述，究其紙條內容如何？未見該筆錄載明
，即負責該次筆錄製作之證人洪宗耀於原審勘驗時亦否認有所指「利誘」行為（見原
審更(一)卷第一七三頁），則如何得認調查人員係以遞紙條方式利誘顏某供述？即不無
疑問。是原判決理由執此否認顏呈旭於雲林調查站所為供述之任意性，尚嫌速斷。且
原判決理由既謂勘驗該錄影帶內容有調查人員以遞紙條「利誘」顏呈旭供述情形，然
嗣又以雲林調查站對顏呈旭所為詢問有「使之陷於錯誤」而為自白之嫌，遂將顏某該
項供述予以摒棄不採（見原判決第二十五、二十六頁），亦有判決理由前後矛盾之違
誤。(五)、顏呈旭於八十七年四月十三日除在雲林調查站為不利於甲○○之供述外，其
同日稍後於檢察官偵查時，亦為相同供詞，且坦認其當天在調查站之供述屬實（見一
六○○號偵卷第一六三至一六六頁），此項供述應係在其自由意志下所為，其任意性
當無疑義。原判決認顏呈旭當天於雲林調查站所為供述之任意性堪虞，不足為不利於
甲○○之認定，然對顏某同日在偵查中所為不利之供述何以不採，未說明其理由，尚
嫌理由不備。以上，或係檢察官及乙○○上訴意旨所指摘，或為本院得依職權調查之
事項，應認原判決仍有撤銷發回更審之原因。甲○○被訴牽連犯洩密、詐欺、違反公
平交易法等不得上訴第三審罪名及原判決說明乙○○不另諭知無罪部分，基於審判不
可分之原則，均併予發回。
據上論結，應依刑事訴訟法第三百九十七條、第四百零一條，判決如主文。
中　　　華　　　民　　　國　　九十三　　年　　　五　　　月　　 十三 　　日
                              最高法院刑事第十一庭
                                  審判長法官  張　淳　淙
                                        法官  謝　俊　雄
                                        法官  蘇　振　堂
                                        法官  張　春　福
                                        法官  呂　丹　玉
      右正本證明與原本無異
                                              書  記  官
中　　　華　　　民　　　國　　九十三　　年　　　五　　　月　　 十九 　　日
                                                                        Ｑ
